ACORDAO-COMPLETO-2468438

ACÓRDÃO 5941/2021 ATA 10/2021 - PRIMEIRA CÂMARA

VISTOS, relatados e discutidos estes autos de tomada de contas especial instaurada pela Fundação Nacional de Saúde - Funasa, em razão da não consecução dos objetivos pactuados no Termo de Compromisso 6/2009,
ACORDAM os Ministros do Tribunal de Contas da União, reunidos em sessão da Primeira Câmara, ante as razões expostas pelo relator, em:
9.1. com fundamento nos arts. 1º, inciso I, 16, inciso III, alínea "c", da Lei 8.443/1992 c/c os arts. 19 e 23, inciso III, da mesma Lei, e com arts. 1º, inciso I; 209, inciso III; 210 e 214, inciso III, do Regimento Interno, julgar irregulares as contas do Sr. Liberalino Ribeiro de Almeida Neto (CPF XXX.430.194-XX) e da empresa R.C Fabricação de Água Envasada Eireli (CNPJ 08.785.934/0001-98) , e condená-los, solidariamente, ao pagamento das quantias a seguir especificadas, com a fixação do prazo de quinze dias, a contar da notificação, para comprovarem, perante o Tribunal (art. 214, inciso III, alínea "a", do Regimento Interno) , o recolhimento da dívida aos cofres do Tesouro Nacional, atualizada monetariamente e acrescida dos juros de mora, calculados a partir das datas discriminadas, até a data do recolhimento, na forma prevista na legislação em vigor.
	VALOR ORIGINAL (R$) 
	DATA DA OCORRÊNCIA

	300.000,00
	13/9/2010

	184.515,00
	17/9/2010

9.2. aplicar, individualmente, ao Sr. Liberalino Ribeiro de Almeida Neto (CPF XXX.430.194-XX) e à empresa R.C Fabricação de Água Envasada Eireli (CNPJ 08.785.934/0001-98) , multa no valor de R$ 200.000,00, com fulcro no art. 57 da Lei 8.443/92 c/c o art. 267 do RI/TCU, fixando-lhes o prazo de quinze dias, a contar da notificação, para que comprovem, perante o Tribunal (art. 214, III, a, do Regimento Interno do TCU) , o recolhimento da dívida aos cofres do Tesouro Nacional, atualizada monetariamente desde a presente data até a do efetivo recolhimento, se pagas após o vencimento, na forma da legislação em vigor;
9.3. autorizar, desde logo, nos termos do art. 28, inciso II, da Lei 8.443/1992, a cobrança judicial da dívida caso não atendida as notificações;
9.4. autorizar também, desde logo, se requerido, com fundamento no art. 26 da Lei 8.443, de 1992 c/c o art. 217, §§ 1º e 2º do Regimento Interno do TCU, o parcelamento da dívida em até 36 parcelas mensais, incidindo, sobre cada parcela, corrigida monetariamente, os correspondentes acréscimos legais fixando-lhes o prazo de quinze dias, a contar do recebimento da notificação, para comprovarem perante o Tribunal o recolhimento da primeira parcela, e de trinta dias, a contar da parcela anterior, para comprovarem o recolhimento das demais parcelas, devendo incidir sobre cada valor mensal atualizado monetariamente os juros de mora devidos, no caso do débito, na forma prevista na legislação em vigor, alertando os responsáveis que a falta de comprovação do recolhimento de qualquer parcela importará no vencimento antecipado do saldo devedor, nos termos do art. 217 do Regimento Interno deste Tribunal; e
9.5. dar ciência desta deliberação à Fundação Nacional de Saúde e aos responsáveis, bem como à Procuradoria da República no Estado do Pará, nos termos do § 3º do art. 16 da Lei 8.443/1992, c/c o § 7º do art. 209 do Regimento Interno do TCU, para adoção das medidas cabíveis.

Tomada de contas especial instaurada em razão da não consecução dos objetivos pactuados no Termo de Compromisso 6/2009 (peça 7, p. 58-62), celebrado com o município de Vitória do Xingu/PA, para a aquisição de 333 sistemas de tratamento de água simplificado móveis, conforme Plano de Trabalho.

Primeira Câmara

Fundação Nacional de Saúde.

3. Interessados/Responsáveis:
3.1. Responsáveis: Liberalino Ribeiro de Almeida Neto (XXX.430.194-XX); R C Fabricação de Agua Envasada Eireli (08.785.934/0001-98).

13.1. Ministros presentes: Walton Alencar Rodrigues (Presidente), Benjamin Zymler (Relator), Vital do Rêgo e Jorge Oliveira.
13.2. Ministro-Substituto presente: Weder de Oliveira.

BENJAMIN ZYMLER

Adoto como relatório a instrução elaborada no âmbito da Secretaria de Controle Externo de Tomada de Contas Especial (peça 36) , cuja proposta de encaminhamento contou com a anuência do titular da unidade (peça 38) e do representante do Ministério Público junto ao TCU (peça 39) :
	"Cuidam os autos de Tomada de Contas Especial instaurada pela Fundação Nacional de Saúde - Funasa, em desfavor do Sr. Liberalino Ribeiro de Almeida Neto (CPF XXX.430.194-XX) , Prefeito Municipal de Vitória do Xingu/PA de 1/1/2009 a 24/8/2011 e da empresa R.C Fabricação de Água Envasada Eireli (CNPJ 08.785.934/0001-98) , em razão da não consecução dos objetivos pactuados no TC PAC 6/2009 - Siafi 660660 (peça 7, p. 58-62) , celebrado com a Funasa, tendo por objeto o apoio ao Controle da Qualidade da Água. 
HISTÓRICO 
	Para a execução do objeto foi previsto um total de R$ 499.500,00, sendo R$ 484.515,00 a cargo da concedente e R$ 14.985,00 de contrapartida municipal, conforme cláusula segunda do TC PAC 6/2009 (peça 7, p. 58) e cláusula primeira do Termo de Aprovação Formal do Termo de Compromisso (peça 7, p. 66) . 
O convênio teve por objeto a aquisição de 333 sistemas de tratamento de água simplificado móveis, conforme Plano de Trabalho (peça 7, p. 8-22) .  
Os recursos foram transferidos pela Funasa em parcela única, por meio da ordem bancária 2010OB808523, no valor de R$ 484.515,00 (peça 7, p. 106) , creditada em 2/9/2010 (peça 7, p. 402) e foram aplicados entre 13 e 19/10/2010, conforme extrato bancário (peça 7, p. 402) .
A vigência do convênio foi de 31/12/2009 a 1/9/2011, conforme 2º Termo Aditivo (peça 7, p. 108) , com prazo para apresentação da prestação de contas até 31/10/2011.
No curso do mandato de 2009-2012, o Sr. Liberalino Ribeiro de Almeida Neto teve mandado de prisão preventiva expedido em 15/8/2011 (peça 7, p. 250) , assumindo o cargo de prefeito o Sr. Erivandro Oliveira Amaral, no período de 25/8/2011 e 31/12/2012 (peça 8, p. 160) .
A Funasa realizou duas visitas técnicas ao município, conforme Relatórios de Visita Técnica (peça 7, p. 166-168 e 224-228) , a fim de verificar a execução do convênio. Em ambos apontou execução física de 0% e, no último (peça 7, p. 224-228) , as seguintes ocorrências:
a) os equipamentos verificados junto aos usuários apresentavam vazamentos em suas torneiras, ocasionando a não utilização;
b) dos 333 equipamentos previstos, 212 foram distribuídos e 121 se encontravam no depósito da prefeitura. Dos 212 distribuídos, somente 18 estavam em funcionamento.
c) os equipamentos foram fornecidos com medidas diferentes (1,18 m de altura e 15 cm de diâmetro) daquelas previstas no projeto (1,50 m de altura e 20 cm de diâmetro) ; e
d) houve alteração na lista de beneficiários, sem autorização da Funasa.
Assim, os técnicos responsáveis pela última visita técnica concluíram pela inexecução total do objeto, uma vez que os equipamentos tiveram suas características modificadas em relação ao projeto, e que foram destinados a beneficiários sem observância dos critérios de escolha previstos no TC PAC 6/2009.
O Sr. Liberalino Ribeiro foi notificado a apresentar a prestação de contas final por meio da Notificação 53/2011 (peça 7, p. 126) , recebida em 8/9/2011 (peça 7, p. 130) , permanecendo silente.
Por meio dos Pareceres Financeiros 90/2013 (peça 7, p. 344-346) e 53/2014 (peça 8, p. 54-57) a Funasa reprovou a prestação de contas final em razão da omissão do dever de prestar contas dos recursos recebidos e da inexecução total do objeto pactuado.
O Sr. Erivandro Oliveira Amaral, prefeito de 25/8 a 31/12/2012, notificado a apresentar a prestação de contas final (peça 7, p. 352-354) , informou que o município havia ingressado com representação no Ministério Público Federal (peça 7, p. 388-394) contra o Sr. Liberalino Ribeiro, onde requeria a adoção das medidas penais e cíveis cabíveis.
Houve tentativa de notificar o Sr. Liberalino Ribeiro para sanar as pendências técnicas apontadas e para apresentar a prestação de contas final, através da Notificação 219/2018 (peça 8, p. 62) , que, infrutífera, resultou na notificação por edital de 5/8/2014 (peça 8, p. 76-78) . Em 8/8/2014 o Sr. Liberalino Alves se manifestou pela primeira vez no processo, informando que teve o mandato interrompido em 24/8/2011, ocasião em requereu dilação de prazo para a apresentação da prestação de contas final (peça 8, p. 80-82) .
A Controladoria Geral da União - CGU fiscalizou o TC PAC 6/2009, conforme Relatório de Demandas Externas (peça 8, p. 148-159) . Nele, apontou indícios de montagem e simulação do Pregão Presencial 7/2010, com direcionamento à empresa R.C Fabricação de Água Envazada Eireli, no qual foram produzidos 13 atos administrativos em um único dia, 19/1/2010 (solicitação de pregão, planilhas estimativas de custo, edital, justificativas, parecer jurídico e encaminhamentos e despachos diversos) . 
O fato foi considerado inverossímil pela CGU, dada a complexidade de procedimentos licitatórios dessa natureza, cujos atos dificilmente seriam executados por todos os envolvidos em um único dia. Constatou também a CGU que o extrato do edital só foi publicado no Diário Oficial da União, sem publicá-lo em jornais de grande circulação local, tendo comparecido ao pregão apenas a citada empresa.
Apontou ainda que os filtros foram fornecidos com defeito de fabricação nas torneiras, o que impedia ou dificultava a sua utilização. 
Em 19/5/2016 a prestação de contas final foi apresentada pelo Sr. Liberalino Ribeiro de Almeida Neto (peça 9, p. 252-306) , tendo sido analisada e reprovada por meio do Parecer Financeiro 64/2016 (peça 8, p. 174-176) , em razão da inexecução total do objeto.
Novo e último Parecer Financeiro 133/2016 (peça 240-242) foi emitido pela Funasa, desta feita reprovando a prestação de contas final, sob o mesmo fundamento do parecer anterior, todavia responsabilizando também a empresa fornecedora dos equipamentos, R.C Fabricação de Água Envazada Eireli.
Os responsáveis foram notificados a sanar as irregularidades ou ressarcir o dano apontado por meio das Notificações 448 e 449/2016 (peça 8, p. 248-253) que, todavia, resultaram infrutíferas, dando ensejo às notificações por editais de 19 e 27/1/2017 (peça 8, p. 260 e 294) .
O Relatório de Tomada de Contas Especial (peça 9, p. 344-361) indicou a ocorrência de prejuízo ao erário no valor de R$ 484.515,00, em razão da não comprovação da regular aplicação dos recursos repassados, tendo responsabilizado solidariamente pelo dano o Sr. Liberalino Ribeiro de Almeida Neto (CPF XXX.430.194-XX) , Prefeito Municipal de Vitória do Xingu/PA de 1/1/2009 a 24/8/2011, e a empresa R.C Fabricação de Água Envasada Eireli (CNPJ 08.785.934/0001-98) .
O Relatório de Auditoria 561/2019 da Controladoria Geral da União - CGU, bem como os respectivos Certificado de Auditoria, Parecer do Dirigente de Controle Interno e Pronunciamento Ministerial (peça 2, p. 5-13) concluíram pelas mesmas irregularidades e responsabilidades apontadas no Relatório de Tomada de Contas Especial da Funasa.
Na instrução inicial de peça 12, entendeu-se necessária a citação dos responsáveis nos seguintes termos:
a)	 realizar a CITAÇÃO solidária do Sr. Liberalino Ribeiro de Almeida Neto (CPF XXX.430.194-XX) , Prefeito Municipal de Vitória do Xingu/PA de 1/1/2009 a 24/8/2011, com a empresa R.C Fabricação de Água Envasada Eireli. (CNPJ 08.785.934/0001-98) , na pessoa de seu representante legal, com fundamento nos arts. 10, § 1º, e 12, incisos I e II, da Lei 8.443/1992 c/c o art. 202, incisos I e II, do RI/TCU, para que, no prazo de quinze dias, apresentem alegações de defesa e/ou recolham aos cofres do Tesouro Nacional as quantias abaixo indicadas, atualizadas monetariamente a partir das respectivas datas até o efetivo recolhimento, abatendo-se na oportunidade a quantia eventualmente ressarcida, na forma da legislação em vigor, em decorrência da irregularidade abaixo descrita:
	Irregularidades: inexecução total do objeto do TC PAC 6/2009, em razão do recebimento de equipamentos com características distintas daquelas propostas no Pregão Presencial 7/2010, que apresentaram baixa qualidade e defeitos de fabricação, tornando-os impróprios à utilização e ao fim a que se destinavam.
	Dispositivos violados - Sr. Liberalino Ribeiro de Almeida Neto: parágrafo único do art. 70 da Constituição Federal; art. 93 do Decreto-Lei 200/67; arts. 22 e 28, da IN/STN 1/2007, arts. 39 e 56, da Portaria Interministerial MPOG/MF/CGU 127/2008, alíneas "d" e "f", da cláusula quarta do TC PAC 6/2009.
	Dispositivos violados - R.C Fabricação de Água Envasada Eireli: arts. 62 e 63 da Lei 4.320/1964.
	Quantificação do débito:
	VALOR ORIGINAL (R$) 
	DATA DA OCORRÊNCIA 

	300.000,00
	13/9/2010

	184.515,00
	17/9/2010

	Cofre para recolhimento: Tesouro Nacional
	Conduta - Sr. Liberalino Ribeiro de Almeida Neto: não executar o objeto do TC PAC 6/2009, em razão do recebimento de equipamentos com características distintas daquelas propostas e adjudicadas no Pregão Presencial 7/2010, que apresentaram baixa qualidade e defeitos de fabricação, tornando-os impróprios à utilização e ao fim a que se destinavam.
	Conduta - R.C Fabricação de Água Envasada Eireli: fornecer, no âmbito do TC PAC 6/2009, equipamentos com características distintas daquelas propostas e adjudicadas no Pregão Presencial 7/2010, com baixa qualidade e defeitos de fabricação, tornando-os impróprios à utilização e ao fim a que se destinavam.
	Nexo de causalidade - Sr. Liberalino Ribeiro de Almeida Neto: a inexecução total do objeto do TC PAC 6/2009, em razão do recebimento de equipamentos com características distintas daquelas propostas e adjudicadas no Pregão Presencial 7/2010, que apresentaram baixa qualidade e defeitos de fabricação,  tornando-os impróprios à utilização e ao fim a que se destinavam, propiciou o não atingimento dos objetivos pactuados no convênio e, consequentemente, dano ao erário equivalente valor total repassado.
	Nexo de causalidade - R.C Fabricação de Água Envasada Eireli: o fornecimento, no âmbito do TC PAC 6/2009, de equipamentos com características distintas daquelas propostas e adjudicadas no Pregão Presencial 7/2010, com baixa qualidade e defeitos de fabricação, tornando-os impróprios à utilização e ao fim a que se destinavam, propiciou o não atingimento dos objetivos pactuados no contrato de fornecimento e, consequentemente, dano ao erário equivalente valor total recebido.
	Culpabilidade - Sr. Liberalino Ribeiro de Almeida Neto: não há excludentes de ilicitude, de culpabilidade ou de punibilidade. É razoável supor que o responsável tinha consciência da ilicitude de sua conduta, sendo-lhe exigível conduta diversa daquela que foi adotada, qual seja, abster-se de receber bens com características distintas das adjudicadas e constantes da proposta vencedora, comprovando assim a boa e regular aplicação dos recursos.
	Culpabilidade - R.C Fabricação de Água Envasada Eireli: não há excludentes de ilicitude, de culpabilidade ou de punibilidade. É razoável supor que o responsável tinha consciência da ilicitude de sua conduta, sendo-lhe exigível conduta diversa daquela que foi adotada, qual seja, somente fornecer bens com as exatas características constantes da proposta ofertada e adjudicada pelo Município de Vitória do Xingu/PA.
Em cumprimento ao despacho do relator, Min. Benjamin Zymler (peça 15) , foram realizadas as citações dos responsáveis conforme quadro a seguir.
	Responsável
	Citação
	Recebimento
	Origem do endereço

	Liberalino Ribeiro de Almeida Neto
	Ofício 22.954/2020 (peça 21) 
	"Não procurado" (peça 24) 
	Receita Federal (peça 17) 

		Ofício 22.953/2020 (peça 20) 
	2/6/2020 (peça 23) 
	TSE (peça 17) 

	R C Fabricação de Água Envasada Eireli
	Ofício 22.943/2020 (peça 18) 
	3/6/2020 (peça 22) 
	Endereço do sócio administrador da empresa, Sr. Raimundo Cordeiro Sobrinho (peça 16) 

		Ofício 47.803/2020 (peça 29) 
	"Não procurado" (peça 34) 
	Receita Federal (peça 27) 

		Edital 1299/2020 (peça 28) 
	11/9/2020 (peça 30) 
	---

Transcorrido o prazo regimental fixado, os responsáveis permaneceram silentes, operando-se, portanto, os efeitos da revelia, dando-se prosseguimento ao processo, nos termos do art. 12, §3º, da Lei 8.443/1992.
EXAME TÉCNICO
Da revelia dos responsáveis
Preliminarmente, cumpre tecer breves considerações sobre a forma como são realizadas as comunicações processuais no TCU. A esse respeito, destacam-se o art. 179, do Regimento Interno do TCU (Resolução 155, de 4/12/2002) e os arts. 3º e 4º, inciso III, § 1º, da Resolução TCU 170, de 30 de junho de 2004, in verbis:
Resolução 155/2002 (Regimento Interno) :
Art. 179. A citação, a audiência ou a notificação, bem como a comunicação de diligência, far se-ão:
I - mediante ciência da parte, efetivada por servidor designado, por meio eletrônico, fac-símile, telegrama ou qualquer outra forma, desde que fique confirmada inequivocamente a entrega da comunicação ao destinatário;
II - mediante carta registrada, com aviso de recebimento que comprove a entrega no endereço do destinatário;
III - por edital publicado no Diário Oficial da União, quando o seu destinatário não for localizado
 (...) 
Resolução TCU 170/2004:
Art. 3º As comunicações serão encaminhadas aos seus destinatários por meio de:
I - correio eletrônico, fac-símile ou telegrama;
II - servidor designado;
III - carta registrada, com aviso de recebimento;
IV - edital publicado no Diário Oficial da União, quando o seu destinatário não for localizado, nas hipóteses em que seja necessário o exercício de defesa".
 (...) 
Art. 4º. Consideram-se entregues as comunicações:
I - efetivadas conforme disposto nos incisos I e II do artigo anterior, mediante confirmação da ciência do destinatário;
II - realizadas na forma prevista no inciso III do artigo anterior, com o retorno do aviso de recebimento, entregue comprovadamente no endereço do destinatário;
III - na data de publicação do edital no Diário Oficial da União, quando realizadas na forma prevista no inciso IV do artigo anterior.
§ 1º O endereço do destinatário deverá ser previamente confirmado mediante consulta aos sistemas disponíveis ao Tribunal ou a outros meios de informação, a qual deverá ser juntada ao respectivo processo.
Portanto, a validade da citação via postal não depende de que o aviso de recebimento seja assinado pelo próprio destinatário da comunicação, o que dispensa, no caso em tela, a entrega do AR em "mãos próprias". A exigência da norma é no sentido de o Tribunal verificar se a correspondência foi entregue no endereço correto, residindo aqui a necessidade de certeza inequívoca. 
Não é outra a orientação da jurisprudência do TCU, conforme se verifica nos julgados a seguir transcritos:
São válidas as comunicações processuais entregues, mediante carta registrada, no endereço correto do responsável, não havendo necessidade de que o recebimento seja feito por ele próprio (Acórdão 3648/2013-TCU-Segunda Câmara, Relator Ministro José Jorge) ;
É prescindível a entrega pessoal das comunicações pelo TCU, razão pela qual não há necessidade de que o aviso de recebimento seja assinado pelo próprio destinatário. Entregando se a correspondência no endereço correto do destinatário, presume-se o recebimento da citação. (Acórdão 1019/2008-TCU-Plenário, Relator Ministro Benjamin Zymler) ;
As comunicações do TCU, inclusive as citações, deverão ser realizadas mediante Aviso de Recebimento - AR, via Empresa Brasileira de Correios e Telégrafos, bastando para sua validade que se demonstre que a correspondência foi entregue no endereço correto. (Acórdão 1526/2007-TCU-Plenário, Relator Ministro Aroldo Cedraz) .
A validade do critério de comunicação processual do TCU foi referendada pelo Supremo Tribunal Federal, nos termos do julgamento do MS-AgR 25.816/DF, por meio do qual se afirmou a desnecessidade da ciência pessoal do interessado, entendendo-se suficiente a comprovação da entrega do "AR" no endereço do destinatário:
EMENTA: AGRAVO REGIMENTAL. MANDADO DE SEGURANÇA. DESNECESSIDADE DE INTIMAÇÃO PESSOAL DAS DECISÕES DO TRIBUNAL DE CONTAS DA UNIÃO. ART. 179 DO REGIMENTO INTERNO DO TCU. INTIMAÇÃO DO ATO IMPUGNADO POR CARTA REGISTRADA, INICIADO O PRAZO DO ART. 18 DA LEI nº 1.533/51 DA DATA CONSTANTE DO AVISO DE RECEBIMENTO. DECADÊNCIA RECONHECIDA. AGRAVO IMPROVIDO.
O envio de carta registrada com aviso de recebimento está expressamente enumerado entre os meios de comunicação de que dispõe o Tribunal de Contas da União para proceder às suas intimações.
O inciso II do art. 179 do Regimento Interno do TCU é claro ao exigir apenas a comprovação da entrega no endereço do destinatário, bastando o aviso de recebimento simples.
No caso vertente, as citações dos responsáveis são válidas. A citação de Liberalino Ribeiro de Almeida Neto foi encaminhada ao seu endereço constante da base de dados do TSE, e efetivamente recebida, ante a tentativa infrutífera de citá-lo no endereço constante da base de dados da Receita Federal, conforme registrado no quadro do item 22. Com relação à empresa R C Fabricação de Água Envasada Eireli, sua citação por edital foi precedida das tentativas de citá-la no seu endereço oficial constante da base de dados da Receita Federal, bem como no de seu representante legal. Considerando o insucesso nas tentativas de citá-la pela via postal, restou como única alternativa sua citação por edital.
Quanto ao mérito, nos processos do TCU, a revelia não conduz à presunção de que seriam verdadeiras todas as imputações levantadas contra os responsáveis, diferentemente do que ocorre no processo civil, em que a revelia do réu opera a presunção da verdade dos fatos narrados pelo autor. Dessa forma, a avaliação da responsabilidade dos agentes não pode prescindir da prova existente no processo ou para ele carreada. 
Ao não apresentar suas defesas, os responsáveis deixaram de produzir prova quanto à regularidade da aplicação dos recursos do convênio, em afronta às normas que impõem aos jurisdicionados a obrigação legal de, sempre que demandados pelos órgãos de controle, apresentarem os documentos que demonstrem a correta utilização das verbas públicas, a exemplo do contido no art. 93 do Decreto-Lei 200/67: "Quem quer que utilize dinheiros públicos terá de justificar seu bom e regular emprego na conformidade das leis, regulamentos e normas emanadas das autoridades administrativas competentes." 
Considerando o princípio da verdade real que rege a atuação desta Corte, ainda que as alegações de defesa não tenham sido apresentadas pelo responsável, a revelia não afasta a obrigatoriedade da análise dos elementos probatórios disponíveis nos autos, conforme reiterados acórdãos do Tribunal (Acórdão 163/2015-TCU-Segunda Câmara, Rel.  Min. Subst. André de Carvalho; 2.685/2015 - 2ª Câmara, Rel. Min. Raimundo Carreiro; 2.801/2015 - 1ª Câmara, Rel. Min. Walton Alencar Rodrigues; 4.340/2015 - 1ª Câmara, Rel. Min. Subst. Weder de Oliveira e 5.537/2015 - 1ª Câmara, Rel. Min. Subst. Weder de Oliveira) . Assim, procurou-se buscar, em manifestações do responsável na fase interna desta Tomada de Contas Especial, se havia argumentos que pudessem ser aproveitados em seu favor.	
Reexaminando os autos, observa-se, que o Sr. Liberalino Ribeiro de Almeida Neto se manifestou uma única vez, conforme peça 8, p. 80-82, não havendo em suas justificativas razões que elidam a irregularidade. Quanto à empresa R.C Fabricação de Água Envasada Eireli, não há manifestações suas nos autos. Assim, não encontramos nenhum outro argumento nos autos que possa vir a ser analisado e posteriormente utilizado para afastar as irregularidades apontadas. 
Vale ressaltar que a pretensão punitiva do TCU, conforme Acórdão 1441/2016-TCU-Plenário, que uniformizou a jurisprudência acerca dessa questão, subordina-se ao prazo geral de prescrição indicado no art. 205 do Código Civil, que é de 10 anos, contado da data de ocorrência da irregularidade sancionada, nos termos do art. 189 do Código Civil, sendo este prazo interrompido pelo ato que ordenar a citação, a audiência ou a oitiva do responsável. No caso em exame, os pagamentos indevidos foram realizados em setembro de 2010, conforme constou da citação. Tendo sido o ato de ordenação da citação assinado em 15/5/2020 (peça 15) , não houve o decurso de prazo superior a 10 anos. Portanto, não ocorreu a prescrição da pretensão punitiva.
Em se tratando de processo em que as partes interessadas não se manifestaram acerca das irregularidades imputadas, não há elementos para que se possa efetivamente aferir e reconhecer a ocorrência de boa-fé na conduta dos responsáveis ou de quaisquer outros excludentes de culpabilidade, podendo o Tribunal, desde logo, proferir o julgamento de mérito pela irregularidade das contas, nos termos dos §§ 2º e 6º do art. 202 do Regimento Interno do TCU. (Acórdão 133/2015-TCU-Primeira Câmara, Rel. Min. Bruno Dantas; 2.455/2015 - 1ª Câmara, Rel. Min. Bruno Dantas; 3.604/2015 - 1ª Câmara, Rel. Min. Bruno Dantas; 5.070/2015 - 2ª Câmara, Rel. Min. Subst. André de Carvalho e 2.424/2015 - Plenário, Rel. Min. Benjamin Zymler) .
Dessa forma, o Sr. Liberalino Ribeiro de Almeida Neto (CPF XXX.430.194-XX) , Prefeito Municipal de Vitória do Xingu/PA de 1/1/2009 a 24/8/2011, e a empresa R.C Fabricação de Água Envasada Eireli (CNPJ 08.785.934/0001-98) devem ser considerados revéis, nos termos do art. 12, §3º, da Lei 8.443/1992.
CONCLUSÃO
Em face da análise promovida na seção "Exame Técnico", verifica-se que os responsáveis não lograram comprovar a boa e regular aplicação dos recursos. Instados a se manifestar, optaram pelo silêncio, configurando a revelia, nos termos do §3º, do art. 12, da Lei 8.443/1992. 
Vale ressaltar que não ocorreu a prescrição da pretensão punitiva, conforma análise realizada no item 33.  
Vale registrar que inexistem nos autos elementos que demonstrem a boa-fé dos responsáveis ou a ocorrência de outros excludentes de ilicitude, punibilidade ou culpabilidade. Desse modo, suas contas devem, desde logo, ser julgadas irregulares, nos termos do art. 202, § 6º, do Regimento Interno do TCU, condenando-os ao débito, aplicando-lhes, ainda, a multa prevista no art. 57, da Lei 8.443/1992.
PROPOSTA DE ENCAMINHAMENTO
Diante do exposto, submetem-se os autos à consideração superior, propondo-se a adoção das seguintes medidas:
a)	considerar revéis o Sr. Liberalino Ribeiro de Almeida Neto (CPF XXX.430.194-XX) , Prefeito Municipal de Vitória do Xingu/PA de 1/1/2009 a 24/8/2011, e a empresa R.C Fabricação de Água Envasada Eireli (CNPJ 08.785.934/0001-98) , com fundamento no § 3º, art. 12, Lei 8.443, de 16 de julho de 1992;
b)	com fundamento nos arts. 1º, inciso I, 16, inciso III, alínea "c", da Lei 8.443/1992 c/c os arts. 19 e 23, inciso III, da mesma Lei, e com arts. 1º, inciso I; 209, inciso III; 210 e 214, inciso III, do Regimento Interno, julgar irregulares as contas do o Sr. Liberalino Ribeiro de Almeida Neto (CPF XXX.430.194-XX) , Prefeito Municipal de Vitória do Xingu/PA de 1/1/2009 a 24/8/2011, e da empresa R.C Fabricação de Água Envasada Eireli (CNPJ 08.785.934/0001-98) , e condená-los, solidariamente, ao pagamento das quantias a seguir especificadas, com a fixação do prazo de quinze dias, a contar da notificação, para comprovarem, perante o Tribunal (art. 214, inciso III, alínea "a", do Regimento Interno) , o recolhimento da dívida aos cofres do Tesouro Nacional, atualizada monetariamente e acrescida dos juros de mora, calculados a partir das datas discriminadas, até a data do recolhimento, na forma prevista na legislação em vigor.
	VALOR ORIGINAL (R$) 
	DATA DA OCORRÊNCIA

	300.000,00
	13/9/2010

	184.515,00
	17/9/2010

c)	aplicar individualmente ao Sr. Liberalino Ribeiro de Almeida Neto (CPF XXX.430.194-XX) e à empresa R.C Fabricação de Água Envasada Eireli (CNPJ 08.785.934/0001-98) , a multa prevista no art. 57 da Lei 8.443/92 c/c o art. 267 do RI/TCU, fixando-lhes o prazo de quinze dias, a contar da notificação, para que comprovem, perante o Tribunal (art. 214, III, a, do Regimento Interno do TCU) , o recolhimento da dívida aos cofres do Tesouro Nacional, atualizada monetariamente desde a data do acórdão que vier a ser proferido por este Tribunal até a do efetivo recolhimento, se pagas após o vencimento, na forma da legislação em vigor;
d) 	autorizar, desde logo, nos termos do art. 28, inciso II, da Lei 8.443/1992, a cobrança judicial da dívida caso não atendida a notificação;
e)	autorizar também, desde logo, se requerido, com fundamento no art. 26 da Lei 8.443, de 1992 c/c o art. 217, §§ 1º e 2º do Regimento Interno do TCU, o parcelamento da dívida em até 36 parcelas, incidindo, sobre cada parcela, corrigida monetariamente, os correspondentes acréscimos legais fixando-lhes o prazo de quinze dias, a contar do recebimento da notificação, para comprovarem perante o Tribunal o recolhimento da primeira parcela, e de trinta dias, a contar da parcela anterior, para comprovarem os recolhimentos das demais parcelas, devendo incidir sobre cada valor mensal, atualizado monetariamente, os juros de mora devidos, no caso do débito, na forma prevista na legislação em vigor, alertando os responsáveis que a falta de comprovação do recolhimento de qualquer parcela importará no vencimento antecipado do saldo devedor, nos termos do art. 217 do Regimento Interno deste Tribunal;
f)	enviar cópia do Acórdão que vier a ser proferido à Fundação Nacional de Saúde e aos responsáveis, para ciência, bem como à Procuradoria da República no Estado do Pará, nos termos do § 3º do art. 16 da Lei 8.443/1992, c/c o § 7º do art. 209 do Regimento Interno do TCU, para adoção das medidas cabíveis;
i)	informar à Procuradoria da República no Estado do Pará, à Fundação Nacional de Saúde e aos responsáveis, que a presente deliberação, acompanhada do Relatório e do Voto que a fundamenta, está disponível para a consulta no endereço www.tcu.gov.br/acordaos, além de esclarecer que, caso requerido, o TCU poderá fornecer sem custos as correspondentes cópias, de forma impressa; e
j)	informar à Procuradoria da República no Estado do Pará que, nos termos do parágrafo único do art. 62 da Resolução TCU 259/2014, os procuradores e membros do Ministério Público credenciados nesta Corte podem acessar os presentes autos de forma eletrônica e automática, ressalvados apenas os casos de eventuais peças classificadas como sigilosas, as quais requerem solicitação formal."
É o relatório.

não há

Procurador Sergio Ricardo Costa Caribé.

TOMADA DE CONTAS ESPECIAL. TERMO DE COMPROMISSO. NÃO CONSECUÇÃO DOS OBJETIVOS DO AJUSTE. CITAÇÃO. REVELIA DOS RESPONSÁVEIS. CONTAS IRREGULARES. DÉBITO SOLIDÁRIO. MULTA. CIÊNCIA.

TOMADA DE CONTAS ESPECIAL (TCE)

Secretaria de Controle Externo de Tomada de Contas Especial (SecexTCE).

Trata-se de tomada de contas especial instaurada pela Fundação Nacional de Saúde - Funasa, em razão da não consecução dos objetivos pactuados no Termo de Compromisso 6/2009 (peça 7, p. 58-62) , celebrado com o Município de Vitória do Xingu/PA, para a aquisição de 333 sistemas de tratamento de água simplificado móveis, conforme plano de trabalho.
2.	Para consecução do objeto do ajuste foi previsto o montante de R$ 499.500,00, sendo R$ 484.515,00 a cargo da Funasa e R$ 14.985,00 a título de contrapartida. Os recursos federais foram transferidos pela Funasa em parcela única em 2/9/2010. O ajuste vigeu de 31/12/2009 a 1/9/2011.
3.	Por meio de duas visitas ao município, a Funasa apontou a inexecução do objeto do ajuste, em razão dar seguintes ocorrências:
"a) os equipamentos verificados junto aos usuários apresentavam vazamentos em suas torneiras, ocasionando a não utilização;
b) dos 333 equipamentos previstos, 212 foram distribuídos e 121 se encontravam no depósito da prefeitura. Dos 212 distribuídos, somente 18 estavam em funcionamento.
c) os equipamentos foram fornecidos com medidas diferentes (1,18 m de altura e 15 cm de diâmetro) daquelas previstas no projeto (1,50 m de altura e 20 cm de diâmetro) ; e
d) houve alteração na lista de beneficiários, sem autorização da Funasa."
II
4.	Regularmente citados para apresentarem alegações de defesa e/ou recolherem aos cofres da União o montante de recursos transferidos, o Sr. Liberalino Ribeiro de Almeida Neto, então prefeito municipal de Vitória do Xingu/PA, e a R.C Fabricação de Água Envasada Eireli., empresa contratada e beneficiária dos recursos, não compareceram aos autos nem recolheram o débito. Dessa forma, resta caracterizada a revelia dos responsáveis, nos termos do art. 12, inciso IV, § 3º, da Lei 8.443/1992.
5.	A jurisprudência desta Corte é firme no tocante à responsabilidade pessoal do gestor pela comprovação da boa e regular aplicação dos recursos federais recebidos mediante convênio ou instrumentos congêneres. Nesse passo, todo aquele que utiliza ou gerencia recursos públicos, por dever constitucional e legal, submete-se ao encargo de demonstrar o correto emprego dos valores federais, nos termos dos arts. 70, parágrafo único, e 37, caput, da Constituição de 1988 e do art. 93 do Decreto-Lei 200, de 25 de fevereiro de 1967.
6.	Da mesma forma, cabe a responsabilização solidária da empresa contratada que, ao fornecer equipamentos com características distintas daquelas propostas e adjudicadas no Pregão Presencial 7/2010, com baixa qualidade e defeitos de fabricação, tornando-os impróprios à utilização e ao fim a que se destinavam, propiciou o não atingimento dos objetivos pactuados no contrato.
7.	Assim, não havendo nos autos elementos que possam comprovar a boa e regular aplicação dos recursos transferidos ou permitir a conclusão pela boa-fé, adiro ao encaminhamento proposto pela unidade técnica, corroborado pelo representante do Parquet, para julgar irregulares as presentes contas, condenar os responsáveis ao pagamento do débito apurado, atualizado monetariamente e acrescido dos juros de mora devidos, na forma da legislação em vigor, e aplicar-lhes a multa prevista no art. 57 da Lei 8.443/1992.
	Ante o exposto, acolhendo os pareceres precedentes, cujos fundamentos incorporo como razões de decidir, manifesto-me por que o Tribunal aprove o acórdão que ora submeto à apreciação deste Colegiado.
TCU, Sala das Sessões Ministro Luciano Brandão Alves de Souza, em 6 de abril de 2021.
BENJAMIN ZYMLER 
Relator